ACORDAO-COMPLETO-2479829

ACÓRDÃO 1529/2021 ATA 24/2021 - PLENÁRIO

VISTOS, relatados e discutidos estes embargos de declaração opostos por Marcelo Lopes dos Santos em face do Acórdão 853/2021-TCU-Plenário, por meio do qual o Tribunal negou provimento a pedido de reexame interposto contra deliberação que julgou auditoria realizada nas obras de modernização e adequação do Sistema de Produção da Refinaria do Vale do Paraíba (Revap) e, no que interessa ao recorrente, aplicou-lhe multa,
ACORDAM os Ministros do Tribunal de Contas da União, reunidos em Sessão do Plenário, diante das razões expostas pelo Relator, em:
9.1. com fundamento nos arts. 32, inciso II, e 34 da Lei 8.443/1992, conhecer e rejeitar os presentes embargos de declaração;
9.2. dar ciência deste acórdão ao embargante.

Embargos de declaração opostos em face de acórdão que negou provimento a pedido de reexame interposto contra deliberação por meio do qual o Tribunal julgou auditoria realizada nas obras de modernização e adequação do Sistema de Produção da Refinaria do Vale do Paraíba (Revap) e, no que interessa ao recorrente, aplicou-lhe multa.

Petróleo Brasileiro S.A.

3. Recorrente: Marcelo Lopes dos Santos (XXX.713.967-XX).

13.1. Ministros presentes: Ana Arraes (Presidente), Walton Alencar Rodrigues, Benjamin Zymler, Raimundo Carreiro, Bruno Dantas (Relator), Vital do Rêgo e Jorge Oliveira.
13.2. Ministros-Substitutos presentes: Augusto Sherman Cavalcanti, Marcos Bemquerer Costa e Weder de Oliveira.

BRUNO DANTAS

Ministro Bruno Dantas.

Trata-se de embargos de declaração opostos por Marcelo Lopes dos Santos (peça 163) em face do Acórdão 853/2021-TCU-Plenário, por meio do qual o Tribunal negou provimento a pedido de reexame interposto contra deliberação que julgou auditoria realizada nas obras de modernização e adequação do Sistema de Produção da Refinaria do Vale do Paraíba (Revap) e, no que interessa ao recorrente, aplicou-lhe multa no valor de R$ 20 mil.
Ciente do teor do Acórdão 853/2021-TCU-Plenário em 26/4/2021 (peças 161 e 162) , Marcelo Lopes dos Santos opôs os presentes embargos em 3/5/2021 (peça 163) .
Nesta oportunidade, o embargante alega que a deliberação recorrida estaria eivada de omissões em relação aos seguintes argumentos:
a) o mercado de mão de obra especializada encontrava-se aquecido, denotando um quadro de escassez;
b) a previsão da rubrica "viagens periódicas a lazer (pessoal alojado) " estava em consonância com a prática de mercado adotada à época; e
c) no que tange ao demonstrativo de formação de preços, o Manual de Procedimentos Contratuais da Petrobras restringia a atuação do embargante ao acompanhamento e à execução contratual.
Argumenta, ainda, que o acórdão recorrido apresentaria obscuridade em relação à análise transcrita no relatório que o fundamentou, a respeito da inaplicabilidade do Decreto 2.745/1998 e da obrigação de a Petrobras seguir os ditames da Lei 8.666/1993. O embargante considera que, diante do que foi decidido pelo STF no Recurso Extraordinário 441.280, a Lei 8.666/1993 não poderia servir como parâmetro legal para aferir sua conduta, restando obscura a fundamentação para a penalidade aplicada.
Diante das questões aduzidas, o recorrente finaliza o expediente com o seguinte pedido:
"Sendo assim, por todo o exposto, requer-se seja o presente recurso de Embargos de Declaração conhecido e, no mérito, provido, para que assim sejam sanadas as omissões e obscuridade que maculam o r. Acórdão 853/2021-TCU-Plenário, atribuindo-lhe os necessários efeitos infringentes, de modo a excluir todas as condenações impostas" 
	É o relatório.

8.1. Carlos Roberto Siqueira Castro (20.015/OAB-DF) e outros, representando Marcelo Lopes dos Santos.

Não atuou.

RELATÓRIO DE AUDITORIA. FISCOBRAS 2010. OBRAS DE MODERNIZAÇÃO E ADEQUAÇÃO DO SISTEMA DE PRODUÇÃO DA REFINARIA DO VALE DO PARAÍBA (REVAP). ORÇAMENTO DO CONTRATO INADEQUADO. MULTA DO ART. 58, INCISO II, DA LEI 8.443/1992. PEDIDO DE REEXAME. ARGUMENTOS INSUFICIENTES PARA A REFORMA DO JULGADO. CONHECIMENTO E NEGATIVA DE PROVIMENTO. EMBARGOS DE DECLARAÇÃO. AUSÊNCIA DE OMISSÃO OU OBSCURIDADE. CONHECIMENTO E REJEIÇÃO.

RELATÓRIO DE AUDITORIA (RA)

Secretaria de Recursos (Serur); Secretaria de Fiscalização de Infraestrutura de Petróleo e Gás Natural (SeinfraPetróleo).

Trata-se de embargos de declaração opostos por Marcelo Lopes dos Santos (peça 163) em face do Acórdão 853/2021-TCU-Plenário, por meio do qual o Tribunal negou provimento a pedido de reexame interposto contra deliberação que julgou auditoria realizada nas obras de modernização e adequação do Sistema de Produção da Refinaria do Vale do Paraíba (Revap) e, no que interessa ao recorrente, aplicou-lhe multa no valor de R$ 20 mil.
Nesta oportunidade, o embargante alega que a deliberação recorrida estaria eivada de omissões e de obscuridade, conforme descrito no relatório que compõe esta deliberação.
Satisfeitos os requisitos atinentes à espécie, os presentes embargos devem ser conhecidos, com fundamento nos arts. 32, inciso II, e 34 da Lei 8.443/1992.
Inicialmente, acerca da natureza dos embargos declaratórios, julgo relevante transcrever o seguinte excerto do Acórdão 1218/2015-TCU-Plenário:
"Antes de tratar especificamente dos argumentos trazidos pelos embargantes, lembro que essa espécie recursal, cujo objetivo é sanar eventuais omissões, obscuridades ou contradições, não deve ser manejada para rediscussão de mérito, o que representa, na prática, a possibilidade de repetição de um mesmo recurso, ferindo os princípios da singularidade, da isonomia e da celeridade processual. Os embargos declaratórios devem ter como fundamentação a obscuridade (falta de clareza na redação do julgado) , contradição (existência de proposições inconciliáveis entre si) e omissão (falta de pronunciamento judicial sobre matéria que deveria ter sido apreciada pelo juiz) ."
Em reforço, pertinente destacar a natureza das omissões embargáveis, consoante elucidativa explanação contida no Acórdão 3339/2013-TCU-Primeira Câmara: 
"A omissão para o acolhimento dos declaratórios é a que diz respeito à questão que deveria ter sido apreciada pelo colegiado mas não o foi. Não constitui omissão ou contradição a adoção de entendimento diverso do preferido pela parte, segundo seus próprios critérios de justiça e de acordo com sua particular interpretação das leis e da jurisprudência. Não há falar em omissão quando o acórdão analisa todas as questões submetidas a exame e as decide com base em teses jurídicas, jurisprudência, interpretação de leis e análise dos fatos que são diversos dos que os jurisdicionados entendem como mais adequados."
Dito isso, passo a analisar cada um dos argumentos trazidos pelo embargante.
No que tange à alegação de que o acórdão recorrido teria sido omisso quanto à justificativa acerca da escassez de mão de obra devido ao aquecimento do mercado, observo que a questão foi devidamente enfrentada, tanto no relatório quanto no voto da deliberação recorrida. Transcrevo, inicialmente, a análise da Secretaria de Recursos, constante do relatório do Acórdão 853/2021-TCU-Plenário e incorporada às minhas razões de decidir:
"5.19. Em relação ao aduzido pelo apelante de que, no caso concreto, dever-se-ia levar em consideração o contexto histórico da implementação das obras de modernização e adequação do sistema de produção do Revap (crescimento exponencial dos projetos da Petrobras de expansão da capacidade de refino mormente no Estado de São Paulo e escassez de mão de obra especializada na região) , tem-se que esta circunstância não restou comprovada nos autos. Nesse ponto, cabe rememorar a lição do Acórdão 3890/2017-TCU-Primeira Câmara, rel. Ministro WALTON ALENCAR RODRIGUES, no sentido que cabe ao responsável o ônus de produzir defesa especificada, sob pena de presumirem-se verdadeiras as alegações de fato não impugnadas (art. 341 da Lei 13.105/2015) ; sendo que a defesa genérica produz efeitos semelhantes ao da revelia (art. 344 do CPC) , escapando à presunção de veracidade apenas as situações descritas no art. 345 do CPC, em especial a identificação de que as alegações formuladas são inverossímeis ou estão em contradição com prova dos autos, fato não verificado neste processo.
5.20. Efetivamente, do exame dos documentos trazidos em sede de recurso de reconsideração (peça 133, p. 25-80) , concluiu-se que esses tratam de Plano de Negócios da Petrobras de 2007-2011, datado de 21/7/2006 - (peça 133, p. 25-65) e Apresentação da Petrobras, datado de 4/2/2009, acerca da modernização da Revap (peça 133, p. 66-80) .
5.21. No aludido plano de negócios, verificou-se, de pronto, a seguinte informação (peça 133, p. 27) , a título de aviso:
'As apresentações podem conter previsões acerca de eventos futuros. Tais previsões refletem apenas expectativas dos administradores da Companhia. Os termos 'antecipa', 'acredita', 'espera', 'prevê', 'pretende', 'planeja', 'projeta', 'objetiva', 'deverá', bem como outros termos similares, visam a identificar tais previsões, as quais, evidentemente, envolvem riscos ou incertezas previstos ou não pela Companhia. Portanto, os resultados futuros das operações da Companhia podem diferir das atuais expectativas, e o leitor não deve se basear exclusivamente nas informações aqui contidas. A Companhia não se obriga a atualizar as apresentações e previsões à luz de novas informações ou de seus desdobramentos futuros.' (Grifou-se) .
5.22. Como se vê, considerando ainda a informação à peça 133, p. 51 e 55, comprova-se que havia um plano de investimentos no Estado de São Paulo no valor de R$ 4.473 milhões, e uma demanda de empregos no Brasil em 2007 de cerca de mais de 970 mil postos de trabalhos totais; porém, trata-se apenas de uma expectativa empresarial. Importante salientar que, em nenhum momento, restou evidenciado nos autos a aventada escassez de mão de obra.
5.23. Quanto à Apresentação da Petrobras, datada de 4/2/2009, acerca da modernização da Revap (peça 133, p. 66-80) , extrai-se, em suma, a descrição da infraestrutura da companhia, vantagens e benefícios da modernização, efetivo empregado de 9.759 pessoas (com 65% de moradores da região de São José dos Campos/SP, Jacareí/SP e Caçapava/SP) - peça 133, p. 67-74. Ora, como se vê, tais informações não demonstram a alegada escassez de mão-de-obra especializada na região."
Consignei, ainda, no voto condutor do acórdão embargado, observações adicionais a fim de afastar o argumento relativo à escassez de mão de obra para os contratos da Revap, conforme o seguinte trecho: 
"12. Em regiões com escassez de mão de obra, é compreensível que as empresas tenham que arcar com custos de deslocamentos dos empregados, inclusive para visitas periódicas a suas famílias. Porém, devo relembrar que a obra da Revap está localizada em São José dos Campos/SP, em região de grande densidade populacional, altamente desenvolvida e industrializada, a cerca de 100 quilômetros do centro da capital do estado. Embora o recorrente tenha aduzido informações sobre os vultosos planos de investimentos da Petrobras à época, não restou comprovada a inviabilidade de recrutamento de mão de obra local."
Em relação ao argumento de que a previsão da rubrica "viagens periódicas a lazer (pessoal alojado) " estava em consonância com a prática de mercado adotada à época, reputo não ter havido omissão do acórdão embargado. Destaco, primeiramente, o seguinte trecho do relatório do acórdão recorrido:
"5.8. No tocante à alegação de que constaria de contratos de obras similares, tem-se que aceitar tal assertiva seria afrontar o princípio do Nemo auditur propriam turpitudinem allegans. Ora, se utilizar de outros casos em que se adotou a prática irregular não se coaduna com o ordenamento jurídico. Ad argumentandum tantum, tem-se que os documentos à peça 3, p. 45 e 53 (mencionados pela unidade técnica às peças 66 e 99) , não se assemelham à questão da rubrica 'Viagens periódicas a lazer', porquanto as verbas para 'hospedagens/passagens' podem ser interpretadas como alusivas a viagens no interesse do serviço, caso completamente diverso das tratadas neste recurso (de caráter privado do empregado - sem relação com o objeto contratado) ." 
A alegação do recorrente quanto a esse ponto também foi rejeitada por meio do arrazoado contido no seguinte trecho do voto do Acórdão 853/2021-TCU-Plenário:
"9. Como se sabe, as contratações públicas devem observar os princípios constitucionais da eficiência e da economicidade. Portanto, os orçamentos de obras e serviços de engenharia devem contemplar somente os custos vigentes no mercado necessários à consecução do empreendimento.
10. No que concerne aos custos de mão de obra, não desconheço que existem encargos adicionais que devem ser previstos, além dos custos de salários e encargos sociais. Tanto é que os sistemas oficiais de referência de preços, Sinapi e Sicro, contemplam tais custos, como alimentação, transporte, seguros de vida etc., cuja obrigação decorre de convenções coletivas de trabalho ou de normas que regulamentam a prática profissional.
11. Entretanto, no caso em análise, tem-se que, à época da contratação (fevereiro de 2007) , não havia a obrigatoriedade de fornecimento pelas empresas de viagens periódicas aos funcionários, nem se comprovou que essa era uma prática indispensável do setor local de construção civil e montagem industrial."
Observa-se, na verdade, que o embargante busca rediscutir a questão, com base em posicionamento adotado inicialmente pela unidade instrutora, o qual não foi acolhido por este Tribunal por ocasião do julgamento que originalmente aplicou a multa ao embargante, conforme o Acórdão 2228/2019-TCU-Plenário.
No tocante à última das alegadas omissões, referente ao argumento de que as normas da Petrobras restringiam a utilização do demonstrativo de formação de preços ao acompanhamento e à execução contratual, entendo não assistir razão ao embargante. Sobre esse ponto, importante reler o seguinte trecho do voto do acórdão recorrido:
"16. Mesmo que o recorrente alegue ter agido conforme as normas de licitação da Petrobras, melhor sorte não o socorre. Transcrevo, por pertinente, o item do Manual de Procedimentos Contratuais da empresa estatal aduzido pelo recorrente em suas razões recursais:
'4.1.2.6.2 - A PETROBRAS só conhecerá o demonstrativo de formação dos preços propostos ou orçamento detalhado do Licitante melhor classificado, verificando, para fins de celebração do contrato, sua consistência, ou o atendimento de eventual retificação.'
17.	 Conforme se depreende do mencionado normativo, cabe aos gestores da Petrobras verificar a consistência do orçamento da licitante e eventualmente solicitar retificações, o que não se observou no caso em análise."
A análise que empreendi no trecho acima transcrito trata especificamente da etapa licitatória, que antecede a celebração do contrato, aplicável, portanto, à situação em apreço. O critério normativo utilizado é claro e suficiente para a análise da conduta do embargante. Não há como se extrair entendimento diverso com base em outro dispositivo do Manual de Procedimentos Contratuais da Petrobras (item 4.1.2.6.3) , que versa sobre a utilização do demonstrativo de formação de preços no acompanhamento e execução contratual, posto que são etapas completamente distintas.
Sendo assim, verifica-se que as razões recursais apresentadas já foram analisadas na deliberação recorrida e todas as questões foram decididas, não caracterizando omissões o fato de não terem sido adotadas as teses e as interpretações preferidas pelo embargante.
Finalmente, quanto à alegação de obscuridade na fundamentação utilizada para a caracterização da irregularidade praticada pelo embargante, não há razões para acolhê-la. Os parágrafos 9 a 11 do voto da deliberação recorrida, já transcritos, permitem concluir que a inclusão inadequada da rubrica "viagens periódicas a lazer (pessoal alojado) " na planilha orçamentária do contrato afronta os princípios da eficiência e da economicidade, contidos nos arts. 37 e 70 da Constituição Federal. O princípio da economicidade também está previsto no item 1.2 do Regulamento do Procedimento Licitatório Simplificado da Petrobras, instituído por meio do Decreto 2.745/1998.
Também é possível concluir que a irregularidade é decorrente da falta de verificação da consistência do demonstrativo de formação de preços, antes da celebração do contrato, conforme exigia o item 4.1.2.6.2 do Manual de Procedimentos Contratuais da Petrobras.
Cabe observar que o voto da decisão recorrida não precisou invocar dispositivos da Lei 8.666/1993 para fundamentar adequadamente a penalidade aplicada ao embargante. Sendo assim, a decisão do STF no RE 441.280, que assentou que a Petrobras não está sujeita às normas da Lei de Licitações, não acarreta qualquer obscuridade ou falta de fundamentação para o acórdão recorrido. Reconheço que a análise da unidade instrutora, concluída antes da mencionada decisão do STF, utilizou, também, critérios da Lei 8.666/1993. Porém, a ausência desses critérios não resultou em qualquer mácula à fundamentação do Acórdão 853/2021-TCU-Plenário.
Na realidade, ficou claro que a maioria das ilações lançadas consistem em tentativa de rediscutir o mérito da matéria decidida por este Colegiado. Contudo, tal finalidade é incabível na espécie recursal eleita, a qual é via estreita destinada tão somente a integrar ou esclarecer a decisão impugnada. 
De tal modo que, inexistindo as alegadas obscuridades e omissões, e não havendo sido identificados outros vícios a serem sanados na deliberação atacada, devem ser rejeitados os presentes embargos.
Ante o exposto, voto por que o Tribunal adote o Acórdão que ora submeto à deliberação deste Colegiado.
TCU, Sala das Sessões, em 30 de junho de 2021.
Ministro BRUNO DANTAS 
Relator